【裁判字號】    90,上易,1034
【裁判日期】    900809
【裁判案由】    詐欺
【裁判全文】
臺灣高等法院高雄分院刑事判決                    九十年度上易字第一三四號
    上  訴  人  台灣高雄高雄地方法院檢察署檢察官
    被      告  丙○○
右上訴人因被告詐欺案件，不服臺灣高雄地方法院八十八年度易字第四五七三號中華
民國九十年四月十日第一審判決（起訴案號：臺灣高雄地方法院檢察署八十八年度偵
續字第七四號），提起上訴，本院判決如左：
      主      文
原判決撤銷。
丙○○意圖為自己不法之所有，以詐術使人將本人之物交付，處有期徒刑伍月，如易
科罰金，以參佰元折算壹日。
      事      實
一、丙○○與乙○○本為朋友關係，丙○○曾向乙○○借款，於民國八十四年四月間
    已借款達新台幣（下同）一百五十萬元未償還，其認為若再向乙○○借款，必遭
    拒絕，竟意圖為自己不法之所有，於八十四年五月八日向乙○○詐稱，其在高雄
    縣阿蓮鄉○設○○道安醫院」欲擴大營業規模，需款甚急，請乙○○再借其現金
    一百五十萬元，再加上之前積欠之一百五十萬元，共計三百萬元，願於八十四年
    八月八日一併清償，且稱該三百萬元，其如資金週轉順利，可提前於借款後於三
    日內清償，若借款後三日內未清償三百萬元，願提供道安醫院坐落之土地及建物
    （地號為阿蓮段二四三九之四四、二四三九之八、建號二０九七號）為乙○○設
    定三百萬元之抵押權擔保，並在代書處與乙○○簽妥借據，又為增強乙○○之確
    信，再開具面額三百萬元本票一紙，美國運通銀行高雄分行任付款人，面額分別
    為四十五萬元、三十萬元之支票各一紙以取信之，致乙○○不疑有詐，誤認借款
    可獲擔保，而交付一百五十萬元給丙○○，詎丙○○得款之後，未於三日內清償
    借款，且未依約定設定抵押權給乙○○，乙○○屆期提示前揭支票亦不獲付款，
    再查知丙○○所稱欲提供設定抵押之房地，其中地號為阿蓮段二四三九之四四土
    地、建號二０九七號建物，早已於八十三年五月間轉售他人，乙○○始知受騙。
二、案經乙○○訴由臺灣高雄地方法院檢察署檢察官偵查起訴。
      理      由
一、訊據被告丙○○坦承先後向告訴人乙○○借得上開款項，至今尚未償還之事實，
    惟矢口否認有詐欺之犯行，辯稱：向告訴人借款一百五十萬元當時，要設定抵押
    權之地號為二四三九之四三土地，且當時設定亦僅係形式而已，因手中有多筆土
    地一併交由代書辦理，不知代書誤載為阿蓮鄉○○段二四三九之四四、二四三九
    之八地號情形，嗣後不能還款時曾欲將土地作價予告訴人，因價格談不隴而做罷
    ，醫院已因經營不善而交他人經營，故無法一次清償，不是要詐騙告訴人云云。
    經查：
（一）被告丙○○以擴建其開設之道安醫院需款週轉，遂於八十四年四、五月間向告
      訴人乙○○調借一百五十萬元，加上先前已續積欠之一百五十萬元欠款共計三
      百萬元，乃以提供阿蓮鄉○○段二四三九之四四、二四三九之八地號及建號二
      ０九七號建物為告訴人設定抵押，並出具借據一紙及簽發面額三百萬元之本票
      、美國運通銀行高雄分行面額四十五萬元、三十萬元之支票各一紙以為擔保，
      嗣因該地號及建物早已於八十三年五月間轉售予他人而無法辦理抵押權設定登
      記，而前開本票一紙及支票二紙屆期亦均未獲付款等情，為告訴人一再陳明在
      卷，並經證人即受理辦理抵押權設定之代書洪伸敦於偵查、原審證述屬實，復
      有前開借據、本票各一紙、支票及退票理由單各二紙、土地及建物登記謄本各
      一份在卷可參，事證明確。
（二）被告雖辯稱：其所要給告訴人設定抵押權之地號為同二四三九之四三地號，是
      代書於借據上誤載為二四三九之四四、二四三九之八地號，並非存心欺騙告訴
      人云云。然代書洪伸敦於原審調查時證稱：「（提示偵查卷第四頁之借據，有
      何意見）內容是我寫，地號是丙○○拿不動產資料讓我抄的，經雙方之同意才
      由丙○○簽名、填住址及日期的」「我不可能寫錯地號，是丙○○同時拿了二
      份土地所有權狀，由我紀錄的」（原審卷第六十八頁正背面），且由該借據內
      容記載「茲向債權人乙○○借款新台幣三百萬元正，雙方言明於民國八十四年
      八月八日還清，並經雙方同意，以阿蓮鄉○○段二四三九之四四及二四三九之
      八地號本人持分和建號二０九七建物以新台幣三百萬元正設定抵押，恐口說無
      憑，特立此據」（偵查卷第四頁），故若非被告提供前開地號資料給代書洪伸
      敦，洪伸敦又如何得知被告曾有前開土地及建物之所有權，且二四三九之四四
      地號上之建物建號即為二０九七號建物，更無誤載可能。而被告所辯其原提供
      之土地為二四三九之四三地號，然二四三九之四三地號土地，其上建物建號為
      二０九六號，並非二０九七號，有被告所提出之土地、建物登記簿謄本可稽，
      與借據上之地號、建號無一相符，更可證明被告借款之時係提供借據所載之地
      號、建號不動產為擔保，其前開所辯，顯為卸責之詞，不足採信。
（三）至告訴人於原審審理時雖陳稱：「我是因朋友關係，信任被告，我原先並無要
      被告設定抵押之意，是代書對我的一個建議，即使被告沒有拿來設定，我也會
      借錢給被告」等語（原審卷第一０九頁），然告訴人於本院調查時則稱：是因
      為被告說借三天就可以還我錢，才未設定抵押權，但如三天內未還我錢，就要
      設定抵押權給我等語（本院卷第三十九頁），況告訴人如不在意被告有無提供
      土地及建物為擔保，均願再借錢予被告，則其何須大費周章，請代書洪伸敦代
      寫借據，並於借據上詳細記載欲設定抵押權之地號及建號﹖顯見告訴人此次出
      借一百五十萬元給被告時，係信任被告會依約定提供擔保，然被告所提供欲設
      擔保之不動產，竟早已移轉為他人所有，被告已無處分之權利。故被告向告訴
      人借本筆一百五十萬元，有施用詐術甚明（佯稱三天內即可返還，若三天內不
      返還，則願設定抵押權給告訴人，所約定提供之擔保，有設定價值部分又係他
      人之不動產，另地號二四三九之八號土地為被告與他人共有，面積三００平方
      甲尺，被告應有部分為一千分之三十五，坪數甚少，無擔保價值），告訴人亦
      因之陷於錯誤，誤認可有抵押權之擔保，而再借給一百五十萬元。告訴人於原
      審之前開供詞，與告訴人原意有所出入，自不得執為告訴人未陷於錯誤之證據
      。
（四）綜上所述，被告辯稱沒有詐欺之意思云云，顯屬事後卸責之詞，不足採信。事
      證明確，被告右揭犯行，洵堪認定。
二、核被告所為，係犯刑法第三百三十九條第一項之詐欺取財罪。原審以不能證明被
    告犯罪，諭知被告無罪，尚有未洽，檢察官上訴意旨，指摘原判決諭知被告無罪
    不當，為有理由，自應撤銷改判，審酌被告於犯罪已陸續償還告訴人九十五萬元
    ，減少告訴人之損失等一切情狀，量處如主文所示之刑。又按刑法第四十一條之
    內容已修正為犯最重本刑為五年以下有期徒刑以下之刑之罪，而受六月以下有期
    徒刑或拘役之宣告，因身體、教育、職業或家庭之關係或其他正當事由，執行顯
    有困難者，得以一元以上三元以下折算一日，易科罰金。但確因不執行所宣告之
    刑，難收矯正之效，或難以維持法秩序者，不在此限。併合處罰之數罪，均有前
    項情形，其應執行之刑逾六個月者，亦同。該法條已於九十年一月十日修正經總
    統甲佈，於同年月十二日生效，被告犯罪時間雖在上開條文修正生效前，經比較
    新舊法律之規定，新修正之條文對於易科罰金之條件有利於行為人，依刑法第二
    條第一項前段規定，被告所宣告之有期徒刑五月，應依新修正之刑法第四十一條
    第一項規定，諭知如易科罰金以三百元折算一日之標準。
據上論結，應依刑事訴訟法第三百六十九條第一項前段、第三百六十四條、第二百九
十九條第一項前段，刑法第三百三十九條第一項、第二條第一項前段、修正後刑法第
四十一條第一項罰金罰鍰提高標準條例第一條前段、第二條，判決如主文。
本案經檢察官沈紹嘉到庭執行職務。
中      華      民      國    九十      年    八    月   九    日
                                     臺灣高等法院高雄分院刑事第七庭
                                          審判長法官
                                                法官
                                                法官
不得上訴
附錄：本判決論罪科刑法條：
刑法第三百三十九條第一項：
意圖為自己或第三人不法之所有，以詐術使人將本人或第三人之物交付者，處五年以
下有期徒刑、拘役或科或併科一千元以下罰金。


司法院資訊處製作；財團法人民間司法改革基金會備份。
